ACORDAO-COMPLETO-2441940

ACÓRDÃO 8298/2021 ATA 17/2021 - PRIMEIRA CÂMARA

VISTOS, relatados e discutidos estes autos de pedido de reexame interposto contra o Acórdão 6899/2020-TCU-Primeira Câmara, por meio do qual foi negado registro às aposentadorias das sras. Lucia Alcantara Dias Cordeiro, Luzimar Barbosa Chaves, Maria Carmosina dos Santos, Maria da Conceição Rodrigues Passos e Maria de Nazaré Argemiro,
ACORDAM os Ministros do Tribunal de Contas da União, reunidos em sessão da Primeira Câmara, com fulcro no art. 48 da Lei 8.443/1992, c/c o art. 286 do Regimento Interno, e diante das razões expostas pelo Relator, em:
9.1. conhecer do pedido de reexame interposto pelas sras. Lucia Alcantara Dias Cordeiro, Luzimar Barbosa Chaves, Maria Carmosina dos Santos, Maria da Conceição Rodrigues Passos e Maria de Nazaré Argemiro para, no mérito, negar a ele provimento;
9.2. dar ciência desta deliberação às recorrentes e à entidade de origem.

Pedido de reexame contra deliberação em que negado registro a atos de aposentadoria emitidos pela Fundação Universidade Federal de Rondônia.

Primeira Câmara

3. Interessados/Responsáveis/Recorrentes:
3.1. Interessadas: Lucia Alcantara Dias Cordeiro (XXX.865.712-XX); Luzimar Barbosa Chaves (XXX.875.473-XX); Maria Carmosina dos Santos (XXX.882.142-XX); Maria da Conceição Rodrigues Passos (XXX.932.232-XX); Maria de Nazaré Argemiro (XXX.669.002-XX)
3.2. Recorrentes: Lucia Alcantara Dias Cordeiro (XXX.865.712-XX); Maria Carmosina dos Santos (XXX.882.142-XX); Maria da Conceição Rodrigues Passos (XXX.932.232-XX); Luzimar Barbosa Chaves (XXX.875.473-XX); Maria de Nazaré Argemiro (XXX.669.002-XX).

13.1. Ministros presentes: Walton Alencar Rodrigues (Presidente), Benjamin Zymler (Relator), Vital do Rêgo e Jorge Oliveira.
13.2. Ministros-Substitutos presentes: Augusto Sherman Cavalcanti e Weder de Oliveira.

BENJAMIN ZYMLER

Ministro Walton Alencar Rodrigues.

Adoto como relatório, com os ajustes de forma pertinentes, a instrução elaborada no âmbito da Secretaria de Recursos (Serur) , acolhida pelo corpo diretivo da unidade técnica e pelo representante do Ministério Público nos autos:
"INTRODUÇÃO
1.	Trata-se de pedidos de reexame (peça 161 e 187) interpostos por Lúcia Alcântara Dias Cordeiro, Luzimar Barbosa Chaves, Maria Carmosina dos Santos e Maria da Conceição Rodrigues Passos (peça 161) e por Maria de Nazaré Argemiro (peça 187) , ex-servidoras da Unir, contra o Acórdão 6899/2020-TCU-Primeira Câmara (peça 154) .
1.1.	A deliberação recorrida apresenta o seguinte teor:
' (...) considerar ilegais os atos de concessão de aposentadoria de Lúcia Alcântara Dias Cordeiro, Luzimar Barbosa Chaves, Maria Carmosina dos Santos, Maria da Conceição Rodrigues Passos e Maria de Nazaré Argemiro, e negar-lhes o registro, bem como dispensar a devolução dos valores indevidamente recebidos até a data da ciência pela Fundação Universidade Federal de Rondônia (UNIR) , do presente acórdão, com base no Enunciado 106 da Súmula da Jurisprudência do TCU e expedir as determinações dos subitens 1.7 e 1.8, de acordo com os pareceres dos autos.
............................................................................................................................................
1.7. Determinar à Fundação Universidade Federal de Rondônia (UNIR) que:
1.7.1. faça cessar os pagamentos decorrentes dos atos impugnados, comunicando ao TCU, no prazo de 15 (quinze) dias, as providências adotadas, nos termos dos arts. 261 e 262, caput, do Regimento Interno do TCU, 8º, caput, da Resolução - TCU 206/2007 e 15, caput, da Instrução Normativa - TCU 55/2007;
1.7.2. emita novos atos, livres das irregularidades apontadas, submetendo-os ao TCU pelo Sistema e-Pessoal no prazo de 30 (trinta) dias, nos termos dos arts. 262, § 2º, do Regimento Interno do TCU e 15, § 1º, da Instrução Normativa - TCU 55/2007;
1.7.3. informe aos interessados o teor da presente deliberação, esclarecendo-lhes que, no caso de não provimento de recurso eventualmente interposto, deverão ser repostos os valores recebidos após a ciência do acórdão pelo órgão de origem'.
HISTÓRICO
2.	As aposentadorias das recorrentes foram julgadas ilegais em decorrência do pagamento de parcelas judiciais referentes a planos econômicos. Isso porque considerou-se:
	(i)  o disciplinamento contido no Acórdão 1857/2003-TCU-Plenário, confirmado pelo Acórdão 961/2006-TCU-Plenário, segundo o qual, em atos que contenham parcelas relativas a planos econômicos, compete ao Tribunal considerá-los ilegais e negar-lhes o registro, mesmo diante de eventual decisão judicial favorável à continuidade do benefício, porquanto os pagamentos da espécie não se incorporam à remuneração em caráter permanente, pois têm natureza de antecipação salarial, conforme o enunciado 322 da Súmula do TST; 
 (ii) o entendimento igualmente firmado nos sobreditos acórdãos no sentido de que não representa afronta à coisa julgada a decisão posterior deste Tribunal que afaste pagamentos oriundos de sentenças judiciais cujo suporte fático de aplicação já se tenha exaurido; 
 (iii) a jurisprudência pacífica tanto no âmbito do STJ como do STF, no sentido de que não há que se falar em direito adquirido a regime de vencimentos, de forma que alterações posteriores devem absorver as vantagens decorrentes de decisões judiciais cujo suporte fático já se tenha exaurido, resguardada a irredutibilidade remuneratória (e.g., MS 13.721-DF/STJ, MS 11.145-DF/STJ, RE 241.884-ES/STF, RE 559.019-SC/STF, MS 26.980-DF/STF) ; 
 (iv) que, em obediência ao sobredito entendimento, ainda que houvesse expressa determinação judicial para continuidade de pagamento em destacado das perdas oriundas de planos econômicos, o que não é o caso dos autos, mesmo assim, a unidade jurisdicionada não poderia afastar-se da aplicação da metodologia explicitada no exemplar Acórdão 2161/2005-TCU-Plenário, obedecidos os detalhamentos do Acórdão 269/2012-TCU-Plenário, ou seja, com transformação da vantagem inquinada em VPNI, sujeita apenas aos reajustes gerais do funcionalismo, e que deveria ser paulatinamente absorvida em razão de reestruturações de carreira ocorridas posteriormente; 
 (v) que o Supremo Tribunal Federal, ao julgar o Recurso Extraordinário 596.663, que teve repercussão geral reconhecida, assentou a tese de que a sentença que reconhece ao trabalhador ou ao servidor o direito a determinado percentual de acréscimo remuneratório deixa de ter eficácia a partir da superveniente incorporação definitiva do referido percentual nos seus ganhos; 
 (vi) que a 1ª Turma do STF, em 2015, no julgamento de Agravo Regimental no Agravo de Instrumento que questionava o MS 24.381/DF (AI 861226 AgR/RS) a que se negou provimento, destacou sua ampla jurisprudência sustentando o entendimento de que o empregado público celetista transposto para regime estatutário, caso dos autos não possui direito adquirido às diferenças remuneratórias decorrentes de sentença trabalhista, tendo em vista a mudança de regime, a exemplo dos precedentes: AI 859.743-AgR, Rel. Min. Rosa Weber, Primeira Turma, DJe de 26/2/2014; RE 447.592-AgR, Rel. Min. Teori Zavascki, Segunda Turma, DJe de 3/9/2013; RE 576.397-AgR, Rel. Min. Cármen Lúcia, Segunda Turma, DJe de 21/11/2012; AI 572.366-AgR, Rel. Min. Dias Toffoli, Primeira Turma, DJe de 25/4/2012; e RE 562.757-ED, Rel. Min. Gilmar Mendes, Segunda Turma, DJe de 21/8/2012;
 (vii) que, em decisão recente do Ministro Gilmar Mendes (21/08/2017) , no âmbito do MS 35.083/DF (peça 141) , não foi concedida a segurança solicitada pelas impetrantes amparando-se no entendimento de que o título judicial normalmente não faz menção à incorporação aos proventos, 'mas limita-se à relação jurídica em que a contraprestação se dá por meio de vencimentos, enquanto o servidor está em situação ativa'.
ADMISSIBILIDADE
3.	Reitera-se os exames de admissibilidade realizados pelo Sar/Serur (peças 182 e 194) , nos quais se opinou pelo conhecimento do recurso, nos termos do artigo 48 da Lei 8.443/1992, c/c os artigos 285 e 286, parágrafo único, do RI/TCU (...) .
MÉRITO	
4. Delimitação
4.1	Constitui objeto do presente pedido de reexame definir se:
	a) houve violação aos princípios da segurança jurídica e do direito adquirido;
	b) houve a incidência da decadência prevista no art. 54 da Lei 9.784/1999 e da prescrição prevista no Código Civil, bem como o respeito ao devido processo legal;
	c) o acórdão recorrido violou a coisa julgada.
5. Da segurança jurídica e do direito adquirido
5.1.	As recorrentes alegam ter havido violação aos princípios da segurança jurídica e do direito adquirido, com base nos seguintes argumentos:
5.2.	A insegurança jurídica que as recorrentes vivenciam é evidente, pois confiantes nas decisões da Justiça, proferidas nos autos das ações trabalhistas antes dissecadas, foram surpreendidas com o Acórdão do TCU, igualmente já referido e ora combatido.
5.3.	Conforme a tradição do Direito pátrio, os atos administrativos e judiciais, constitutivos de direitos, não podem ser anulados ou revistos de forma ilimitada. Ao contrário, devem antes ser considerados os efeitos da desconstituição de tais atos. E sendo maior o abalo da confiança dos destinatários do ato no Estado, do que o benefício resultante da invalidação, não deve ser alterado, ainda que reconhecidamente ilegal, o que não é o caso em questão.
5.4.	Trata-se da prevalência do princípio norteador de todo nosso ordenamento jurídico, que é o da segurança e estabilização das relações jurídicas, associado à boa-fé do destinatário. Com efeito, buscam as recorrentes a revisão da decisão exarada neste processo, frisando que o interesse público prima pela manutenção das situações consolidadas, em nome da segurança jurídica. 
5.5.	Por sua vez, lembram que Direito adquirido, em gênero são os direitos definitivamente incorporados ao patrimônio do seu titular, sejam os já realizados, sejam os que simplesmente dependem de um prazo para o seu exercício, sejam ainda os subordinados a uma condição inalterável ao arbítrio de outrem.
Análise:
5.6.	Cabe lembrar que a sedimentada jurisprudência da Suprema Corte é no sentido de classificar como ato complexo a concessão de aposentadoria, reforma ou pensão, consoante os seguintes julgados: RMS 3881/SP, MS 19875/DF, RE 195861/ES e MS 23665/DF.
5.7.	Assim, sendo o ato de aposentadoria e/ou pensão complexo, este somente passa a estar plenamente formado (perfeito) , válido (aferição da legalidade com reflexo de definitividade perante a Administração) e eficaz (plenamente oponível a terceiros, deixando de apresentar executoriedade provisória) quando recebe o registro pela Corte de Contas. Tal entendimento decorre do disposto no inciso III do art. 71 da Constituição Federal, que estabelece que compete ao Tribunal de Contas da União apreciar, para fins de registro, a legalidade dos atos de admissão, assim como a concessão de aposentadoria, reforma ou pensão.
5.8.	Nessa perspectiva, impõe-se reconhecer que referidos atos possuem natureza precária, razão pela qual, até que haja o efetivo julgamento e o consequente registro pela Corte de Contas, não há que se falar em direito adquirido, ato jurídico perfeito, proteção da confiança, ou em irredutibilidade dos proventos, tendo em vista a ausência de aperfeiçoamento e definitividade dos atos.
5.9.	A propósito do tema, colaciona-se entendimento esposado pela Corte Constitucional ao decidir no âmbito do RE-195.861/ES:
'APOSENTADORIA - ATO ADMINISTRATIVO DO CONSELHO DA MAGISTRATURA - NATUREZA - COISA JULGADA ADMINISTRATIVA - INEXISTÊNCIA. O ato de aposentadoria exsurge complexo, somente se aperfeiçoando com o registro perante a Corte de Contas. Insubsistência da decisão judicial na qual assentada, como óbice ao exame da legalidade, a coisa julgada administrativa' (grifos acrescidos) .
5.10.	No caso em apreço, não houve os respectivos registros em razão da constatação de ilegalidade nos atos, o que afasta, por si só, a presunção de legitimidade dos atos administrativos que concederam os benefícios às recorrentes, não havendo, assim, que se falar em violação da segurança jurídica, de proteção da confiança, de direito adquirido ou de razoabilidade. 
5.11.	Quanto à boa-fé das recorrentes, tenha-se presente que foi considerada ao se dispensar a devolução dos valores indevidamente recebidos, nos termos do caput do acórdão recorrido.
5.12.	É sobremodo importante ressaltar que este Tribunal tem o poder/dever de apreciar, para fins de registro, os atos de aposentadoria na esfera federal, nos termos do art. 71 da Lei Maior. Esta prerrogativa não pode ser infirmada pela sobreposição dos princípios da razoável duração do processo e da eficiência na Administração Pública.
5.13.	No que tange ao princípio da irredutibilidade salarial, destaca-se, ainda, que, de acordo com o e. STF, não há óbice à redução de proventos caso alguma parcela/vantagem esteja sendo paga ao arrepio da lei, nos termos do entendimento proferido no âmbito do MS 25.552, de relatoria da Ministra Cármen Lúcia, verbis: 
'EMENTA: MANDADO DE SEGURANÇA. ATO DO TRIBUNAL DE CONTAS DA UNIÃO. APOSENTADORIA DE MAGISTRADO. [...] DECADÊNCIA ADMINISTRATIVA E OFENSA AO PRINCÍPIO DA IRREDUTIBILIDADE DE SALÁRIOS NÃO CONFIGURADAS. [...] 3. O Supremo Tribunal Federal pacificou entendimento de que, sendo a aposentadoria ato complexo, que só se aperfeiçoa com o registro no Tribunal de Contas da União, o prazo decadencial da Lei n. 9.784/99 tem início a partir de sua publicação. Aposentadoria do Impetrante não registrada: inocorrência da decadência administrativa. 4. A redução de proventos de aposentadoria, quando concedida em desacordo com a lei, não ofende o princípio da irredutibilidade de vencimentos. Precedentes. 5. Segurança denegada' (grifos acrescidos) .
5.14.	Por conseguinte, opina-se pela rejeição dos argumentos apresentados pelas recorrentes.
6. Da decadência, da prescrição e do devido processo legal
6.1.	As recorrentes aduzem que teria incidido a decadência e a prescrição, com base nos seguintes argumentos:
6.2.	O ato de aposentadoria da recorrente Luzimar Barbosa Chaves deu-se em 25 de setembro de 2008, portanto há mais de 11 (onze) anos.
6.3.	Aduz a recorrente que há impedimento da Administração/TCU em rever o seu ato de aposentadoria, pois diante do tempo transcorrido, mais de dez anos, aplica-se a regra geral prevista no art. 205 do Código Civil.
6.4.	Ademais, os índices oriundos dos Planos Econômicos concedidos nas reclamatórias trabalhistas supra indicadas fazem parte do patrimônio das recorrentes, desde o momento da incorporação, ou seja, há mais de 25 (vinte e cinco) anos. Alegam assim que fulminada estaria a pretensão da Administração/TCU, por força da prescrição.
6.5.	Além disso, alegam violação ao devido processo legal em razão de que todos os atos em reexame teriam sido enviados ao TCU há mais de cinco anos.
Análise:
6.6.	Quanto à decadência administrativa, essa só é configurada quando o processo não é julgado após 5 anos contados de sua chegada ao TCU. 
6.7.	Pacificando de vez o tema, o STF fixou a seguinte tese de repercussão geral (tema 445) , no bojo no RE 636.553, de relatoria do Min. Gilmar Mendes:
'Em atenção aos princípios da segurança jurídica e da confiança legítima, os Tribunais de Contas estão sujeitos ao prazo de 5 anos para o julgamento da legalidade do ato de concessão inicial de aposentadoria, reforma ou pensão, a contar da chegada do processo à respectiva Corte de Contas' (destacou-se) .
6.8.	Assim, como os atos em reexame foram enviados ao TCU apenas em 10/5/2018 (peças 144 a 148) e apreciados na Sessão Telepresencial de 30/6/2020 (peça 153) , não há que se falar em decadência administrativa nem em prescrição quinquenal, nem em obrigatoriedade de oitivas prévias das interessadas.
6.9. 	Sobre a eventual afronta aos princípios da ampla defesa e do contraditório, imprescindível se faz recorrer ao texto da Súmula Vinculante nº 3, que assim dispõe:
'Nos processos perante o Tribunal de Contas da União asseguram-se o contraditório e a ampla defesa quando da decisão puder resultar anulação ou revogação de ato administrativo que beneficie o interessado, excetuada a apreciação da legalidade do ato de concessão inicial de aposentadoria, reforma e pensão' (grifos acrescidos) .
6.10.	Da clara dicção do enunciado supratranscrito, conclui-se que o contraditório e a ampla defesa não são necessários na análise da legalidade de atos de aposentadoria como estes em reexame. Ademais, como acima exposto, os atos em análise ingressaram no TCU há menos de cinco anos. Assim, não se fez necessária a instauração do contraditório, segundo o entendimento estabelecido pelo Acórdão 587/2011-TCU-Plenário, de relatoria do ministro Valmir Campelo.
6.9.	Por conseguinte, propõe-se a rejeição dos argumentos apresentados pelas recorrentes.
7. 	Da coisa julgada
7.1.	As recorrentes aduzem que a decisão ora recorrida viola a coisa julgada, com base nos seguintes argumentos:
7.2.	As recorrentes (ladeadas de outros colegas) , propuseram Reclamatória Trabalhista, Processo n° 1755/19990 - 1ª. Vara do Trabalho de Porto Velho/RO, contra a UNIR, obtendo sentença favorável (subscrita em 17 de janeiro de 1991) , com comando de que houvesse o pagamento dos índices salariais ali consignados. A UNIR recorreu, mas o Pleno do TRT da 14ª Região, na sessão ocorrida no dia 13 de setembro daquele ano, negou provimento ao apelo (Acórdão n° 855/91) , dando-se o trânsito em julgado em 14 de outubro 1991. Em 31 de outubro de 1991 a UNIR recebeu e cumpriu o Mandado de Incorporação de Salários, expedido naqueles autos.
7.3.	Objetivando rescindir tal decisão a UNIR interpôs Ação Rescisória, tombada sob o nº 037/1993, a qual nos moldes do Acórdão nº 1.077/99 foi indeferida pelo TRT da 14ª. Região. O respectivo recurso ordinário não foi conhecido e, à unanimidade, a Subseção de Dissídios Individuais II, do TST, negou provimento à remessa de ofício, consoante se depreende do Acórdão nº RXOFROAR614651/1999.0, publicado no DJU nº 176, do dia 28 de setembro de 2001, o qual decidiu sobre a competência residual.
7.4.	Por seu turno, o Recurso Extraordinário foi inadmitido, não logrando êxito a Universidade no Agravo Regimental no Agravo de Instrumento nº 419.186-5 RONDÔNIA, conforme se conclui da decisão da Segunda Turma do STF, efetivada em 22 de abril/2003, cuja relatoria coube ao Min. Maurício Corrêa. O trânsito em julgado ocorreu em 28 de maio/2003.
7.5.	Mas não é só: o posicionamento da Corte no sentido de que houve absorção dos índices salariais fixados nas sentenças trabalhistas não pode ser mantido, pois além de não ter tido o cuidado de demonstrar tal absorção, percebe-se que em prol dos interesses das recorrentes existe a coisa julgada, cânone constitucional, a qual se sobrepõe a um entendimento administrativo.
Análise:
7.6.	Importante ressaltar que, há muito, esta Corte de Contas, por suas duas Câmaras e Plenário, vem se posicionando contra a incorporação ad aeternum de valores decorrentes de sentenças judiciais que reconheceram o direito à percepção de determinados percentuais relativos a planos econômicos, sendo farta a jurisprudência no sentido de que tais parcelas não devem se perpetuar em face de reajustes e reestruturações salariais subsequentes (Decisões 138/2001 - Plenário, 117/2002 - 2ª Câmara, 118/2002 - 2ª Câmara, Acórdão 398/2004-TCU-Plenário, 1910/2003 - 1ª Câmara, 2169/2003 - 1ª Câmara, 4661/2012 - 1ª Câmara, dentre outros) .
7.7.	Convém rememorar que as parcelas judiciais referentes a planos econômicos (IPC de junho/87: Plano Bresser - 26,06%, URP de fevereiro de 89: Plano Verão - 26,05%; IPC de março/90: Plano Collor - 84,32, dentre outros) derivam de diplomas legais que trataram de política salarial dos servidores, estabelecendo a recomposição de perdas inflacionárias. Todavia, referidos reajustes consubstanciavam-se em antecipações salariais que seriam compensadas na data-base seguinte da categoria, v.g. art. 8º do Decreto-lei 2.335/1987, art. 5º da Lei 7.730/1989, arts. 3º e 5º da Lei 7.788/1989 e arts. 5º e 9º da Lei 8.030/1990.
7.8.	Assim, a razão dos reajustes foi tão-somente garantir a antecipação legítima da data-base, a fim de evitar o aviltamento salarial dos servidores públicos, tendo em vista as altas taxas inflacionárias do período, compensando-se esta antecipação na data-base da categoria.
7.9.	Ocorre, no entanto, que, em face da edição de inúmeros planos econômicos, com a consequente alteração de metodologia de revisão geral dos salários, os servidores buscaram o judiciário, o que culminou em decisões que reconheceram o direito à percepção de determinados percentuais.
7.10.	Entretanto, com o fim de dirimir as controvérsias sobre a matéria, o Supremo Tribunal Federal, ao apreciar a Ação Direta de Inconstitucionalidade 694-1, deixou assente que os atos que implicaram reposições salariais mostravam-se inconstitucionais, ante a inexistência de direito adquirido frente a superveniência de planos econômicos.
7.11.	Com base nessa orientação, o Tribunal Superior do Trabalho - TST editou a Súmula 322, afirmando que os pagamentos de direitos reconhecidos em sentença judicial, relativos a gatilhos salariais e URP, deve limitar-se, no tempo, à data-base seguinte à que serviu de referência ao julgado, momento em que as perdas inflacionárias ocorridas no período restariam devidamente equacionadas. 
7.12.	Destaca-se, ainda, o pronunciamento daquela Casa nos autos de Embargos em Recurso de Revista TST-E-RR 88034/93-8:
'No silêncio da sentença exeqüenda a propósito do limite temporal do reajuste com base na URP, impõe-se a limitação à data-base seguinte, nos termos do enunciado 322/TST, tendo em vista que o acerto na data-base decorre de disposição de ordem pública inserida na própria lei salarial e calcada no princípio do 'non bis in idem'. Trata-se, assim, de norma imperativa e cogente, de inderrogabilidade absoluta, sob pena de comprometimento da 'política salarial' estabelecida. Recurso de embargos de que não se conhece por ofensa ao art. 5º, inciso XXXVI, da Carta Magna (coisa julgada) '.
7.13.	Assim, a menos que a sentença judicial expressamente declare que a incorporação de antecipações salariais resultantes de planos econômicos deva extrapolar a data-base fixada em lei, com a determinação da incorporação ad aeternum do percentual nos vencimentos dos servidores, o que não se constatou no presente caso, não apresenta afronta à coisa julgada o zelo deste Tribunal para que se dê às decisões judiciais o cumprimento nos seus estritos termos, afastando os pagamentos indevidos. A incorporação definitiva por ato administrativo desborda os limites objetivos da coisa julgada e acaba por criar vantagens ou gratificações, o que é juridicamente impossível.
7.14.	Transcreve-se, ainda, trecho do voto do Exmo. Ministro Walton Alencar Rodrigues, condutor do Acórdão 6739/2010-TCU-Primeira Câmara, por meio do qual aborda questões relacionadas a pagamentos feitos a servidores ativos ou inativos com base em sentença judicial já transitada em julgado que perdeu o suporte fático de quando prolatada:
'No Acórdão 1873/2010, referente ao TC Processo 008.913/2009-8, a Primeira Câmara já dispôs sobre o tema nos seguintes termos:
'A Constituição Federal não confere à coisa julgada proteção maior do que a que atribui ao direito adquirido. Ambos os institutos estão amparados pelo mesmo regime de proteção que os resguarda dos efeitos da legislação superveniente, mas encontra limites na conhecida fórmula, tantas vezes reiterada pelo STF, no sentido de que não há direito adquirido a regime jurídico. 
Essa orientação aplica-se também em relação à coisa julgada, uma vez que esta nada mais é que uma das causas ou fontes geradoras do direito adquirido. 
A coisa julgada é limitada pela situação jurídica sob cuja órbita se configurou. O STF expressamente reconhece a limitação temporal da eficácia da coisa julgada, em face à alteração do regime jurídico. 
Nesse quadro, não há desrespeito à garantia da irredutibilidade de vencimentos, porque a coisa julgada não constituiu óbice à alteração do regime jurídico, sob pena de configurar direito adquirido a regime jurídico, o que sempre foi repelido, tanto pela doutrina, como pela jurisprudência.
O que há, na verdade, é grande confusão sobre tema que deveria ser simples. A panaceia decorre dos interesses em jogo. Mas seja qual for a forma da aquisição do direito, se decorrente de ato jurídico perfeito, de situação definitivamente constituída ou de coisa julgada, não é ele apto a impedir a pronta incidência do regime jurídico novo e os efeitos decorrentes da sua modificação superveniente.
Em recente decisão, no RE 559.019/SC, o Relator, Min. Cezar Peluso indeferiu o recurso extraordinário, por entender não constituir afronta à coisa julgada a limitação de seus efeitos, ante a posterior reorganização ou reestruturação da carreira. 
Assim, a coisa julgada não é uma conquista do servidor, como pessoa, sobre a qual se montam as conquistas de toda a categoria, em todas as situações.
[...]
Em ambos os casos, ocorreram modificações do regime jurídico supervenientes à sentença. As alterações normativas tiveram o condão de afastar a eficácia dos respectivos provimentos judiciais em relação aos fatos posteriores às inovações legislativas, com plena preservação da garantia contra a redução nominal dos vencimentos.''
7.15.	Ademais, ad argumentandum tantum, ainda que as parcelas impugnadas não tenham sido paulatinamente absorvidas em razão de reestruturações de carreira ocorridas posteriormente, observa-se que as deliberações judiciais que transitaram em julgado foram interpostas quando os recorrentes estavam na atividade. É de se observar que a jurisprudência atual do Pretório Excelso tem se inclinado no sentido de se diferençar a situação dos ativos e inativos. 
7.16.	Sobre o tema, não se pode relegar ao oblívio o seguinte excerto de voto da lavra do Excelentíssimo Senhor Ministro Benjamin Zymler, por ocasião da apreciação do TC Processo 016.576/2012-8 (Acórdão 3502/2016-TCU-Primeira Câmara) :
'15. Assim sendo, ainda que existisse uma decisão judicial trabalhista que assegurasse a continuidade do pagamento de planos econômicos da década de 1980 na estrutura remuneratória atual, nada obstante a mudança de regime jurídico e a edição de inúmeros planos de carreira, há que se considerar que a relação jurídica de servidores ativos com a União é distinta daquela que envolve aposentados e pensionistas, de modo que também não há que se falar em transposição automática e acrítica de pretensos direitos havidos na atividade para a inatividade. 
16. A decisão proferida pelo STF no MS 28.604/DF, a par de afastar, na espécie, a decadência prevista no art. 54 da Lei 9.784/1999, ilustra o ponto:
'DECADÊNCIA - ATO ADMINISTRATIVO - DESFAZIMENTO - APOSENTADORIA - INADEQUAÇÃO. O disposto no artigo 54 da Lei nº 9.784/99, a revelar o prazo de decadência para a Administração Pública rever os próprios atos, por pressupor situação jurídica constituída, não se aplica à aposentadoria, porque esta reclama atos sequenciais. 
PROVENTOS DA APOSENTADORIA - URPs - DECISÃO JUDICIAL - ALCANCE. O título judicial há de ter o alcance perquirido não só quanto à situação jurídica do beneficiário - servidor -, mas também ao fato de envolver relação jurídica de ativo, e não de inativo. 
CONTRADITÓRIO - PRESSUPOSTOS - LITÍGIO - ACUSAÇÃO. O contraditório, base maior do devido processo legal, requer, a teor do disposto no inciso LV do artigo 5º da Constituição Federal, litígio ou acusação, não alcançando os atos sequenciais alusivos ao registro de aposentadoria' (destaque não existente no original) .
17. Nesse decisum, o posicionamento do Supremo, que afastou os efeitos da coisa julgada, fundou-se, precisamente, no argumento de que o título judicial favorável ao impetrante alcançava exclusivamente seus vencimentos (ou seja, sua remuneração na atividade) , sem repercussão, portanto, em seus futuros proventos de aposentadoria. Nessa linha, transcrevo excerto das razões do relator, Ministro Marco Aurélio:
'Inicialmente, consigne-se que o título executivo judicial evocado não dirimiu controvérsia sobre proventos da aposentadoria. Ficou restrito a vencimentos dos impetrantes. (...) Logo, não cabe vislumbrar relevância da causa de pedir, no que direcionada a reconhecer-se a repercussão a ponto de alcançar proventos da aposentadoria cujo exame final, sob o ângulo da legalidade administrativa, incumbe ao Tribunal de Contas.'
18. O mesmo aspecto também foi tangenciado pelo Ministro Gilmar Mendes na decisão monocrática proferida no MS 30.725:
'Nesse sentido, a coisa julgada deveria ser invocada, a princípio, para efeitos de pagamento de vencimentos, o que não significa, necessariamente, que essa proteção jurídica se estenda, desde logo, para o cálculo dos proventos, o qual deve ser analisado caso a caso, sob pena de reconhecer-se a perpetuação de um direito declarado a ponto de alcançar um instituto jurídico diverso: o instituto dos proventos.'
7.17.	Extrai-se, portanto, o seguinte ensinamento: a relação jurídica de servidores ativos com a União é distinta daquela que envolve aposentados e pensionistas, de modo que também não há que se falar em transposição automática e acrítica de pretensos direitos havidos na atividade para a inatividade.
7.18.	Deste modo, deve ser mantido o julgamento pela ilegalidade das presentes aposentadorias, eis que a ações judiciais favoráveis às recorrentes foram interpostas quando as interessadas estavam na atividade.
CONCLUSÃO
8.	Diante do exposto, conclui-se que:
	a) não houve violação aos princípios da segurança jurídica e do direito adquirido;
	b) não houve a incidência da decadência prevista no art. 54 da Lei 9.784/1999 e da prescrição prevista no Código Civil, nem desrespeito ao devido processo legal;
	c) o acórdão recorrido não violou a coisa julgada.
8.1.	Nesse sentir, é de se propor a negativa de provimento do presente recurso.
PROPOSTA DE ENCAMINHAMENTO
9.	Diante do exposto, com base no art. 48 da Lei n. 8.443/92, submete-se o presente processo à consideração superior, propondo a adoção das seguintes medidas:
	a) conhecer do pedido de reexame e, no mérito, negar-lhe provimento;
	b) cientificar as recorrentes e os demais interessados do acórdão que vier a ser prolatado, ressaltando-se que o relatório e o voto que o acompanharem podem ser consultados no endereço www.tcu.gov.br/acordaos, no dia seguinte ao de sua oficialização."
É o relatório.

José Alves Pereira Filho (647/OAB-RO), representando Maria de Nazaré Argemiro, Lucia Alcantara Dias Cordeiro, Maria Carmosina dos Santos, Maria da Conceição Rodrigues Passos e Luzimar Barbosa Chaves.

Procurador Júlio Marcelo de Oliveira.

APOSENTADORIA. INCLUSÃO NOS PROVENTOS, DE FORMA DESTACADA, DE PARCELAS ALUSIVAS A PLANOS ECONÔMICOS, JÁ INTEGRADAS À ESTRUTURA REMUNERATÓRIA ORDINÁRIA DOS CARGOS DE ORIGEM DAS BENEFICIÁRIAS. BIS IN IDEM. ILEGALIDADE. NEGATIVA DE REGISTRO. PEDIDO DE REEXAME. NÃO APRESENTAÇÃO DE ELEMENTOS BASTANTES PARA ALTERAR A DELIBERAÇÃO RECORRIDA. CONHECIMENTO. NÃO PROVIMENTO.

APOSENTADORIA (APOS)

Secretaria de Recursos (Serur); Secretaria de Fiscalização de Integridade de Atos e Pagamentos de Pessoal e de Benefícios Sociais (Sefip).

Por meio do Acórdão 6899/2020-TCU-Primeira Câmara, esta Corte negou registro aos atos de aposentadoria das sras. Lúcia Alcântara Dias Cordeiro, Luzimar Barbosa Chaves, Maria Carmosina dos Santos, Maria da Conceição Rodrigues Passos e Maria de Nazaré Argemiro, emitidos pela Fundação Universidade Federal de Rondônia (UNIR) . A recusa se deveu à inclusão nos proventos, de forma destacada, de parcelas alusivas a reajustes salariais do século passado (IPC de março e abril de 1990, nos percentuais de 84,32% e 44,80%, pela ordem) , supostamente amparadas - ainda hoje - por decisões judiciais trabalhistas.
2.	Inconformadas, as inativas interpõem pedido de reexame.
3.	Nesse sentido, argumentam, essencialmente, que:
	- no tocante ao ato da sra. Luzimar Barbosa Chaves, emitido há mais de onze anos, "fulminada está a pretensão da Administração/TCU [de revisá-lo], por força da prescrição";
	- os títulos de aposentação "chegaram ao conhecimento desta Corte, para efetiva análise, há mais de cinco anos", de modo que, pela falta do necessário contraditório, "o direito ao devido processo legal não foi assegurado às recorrentes";
	- a decisão recorrida ofende os primados da segurança jurídica e do direito adquirido;
	- as vantagens questionadas decorrem de decisões judiciais transitadas em julgado; e
	- "o posicionamento da Corte no sentido de que houve absorção dos índices salariais fixados nas sentenças trabalhistas não pode ser mantido, pois, além de não ter tido o cuidado de demonstrar tal absorção, percebe-se que em prol dos interesses das recorrentes existe a coisa julgada, cânone constitucional, o qual se sobrepõe a um entendimento administrativo".
4.	Instruindo o feito, a Secretaria de Recursos (Serur) posiciona-se pelo conhecimento e não provimento do pedido de reexame.
5.	O Ministério Público, em cota simples, põe-se de acordo. 
6.	Ratifico o juízo inicial de admissibilidade do recurso.
7.	No mais, acompanho as conclusões dos pareceres, por seus fundamentos, expostos no relatório antecedente, sem prejuízo das considerações que se seguem.
8.	Quanto à alegada violação do devido processo legal, decorrente da ausência de prévio contraditório, cumpre registrar que os atos de aposentadoria de todas as ora recorrentes ingressaram neste Tribunal em 10/5/2018 (peças 144 a 148) e tiveram o seu registro negado pelo acórdão recorrido em 30/6/2020 (peça 153) , antes, portanto, do decurso do prazo de cinco anos, atraindo a incidência da Súmula Vinculante 3 do Supremo Tribunal Federal (STF) , in verbis:
"Nos processos perante o Tribunal de Contas da União asseguram-se o contraditório e a ampla defesa quando da decisão puder resultar anulação ou revogação de ato administrativo que beneficie o interessado, excetuada a apreciação da legalidade do ato de concessão inicial de aposentadoria, reforma e pensão" (grifos acrescidos) .
9.	Pela mesma razão - apreciação pela Corte de Contas em prazo inferior a cinco anos da disponibilização dos atos -, não há que se falar em ocorrência de prescrição ou registro tácito, como recentemente também estabeleceu o STF, no âmbito do RE 636.553/RS:
"Em atenção aos princípios da segurança jurídica e da confiança legítima, os Tribunais de Contas estão sujeitos ao prazo de 5 anos para o julgamento da legalidade do ato de concessão inicial de aposentadoria, reforma ou pensão, a contar da chegada do processo à respectiva Corte de Contas"  (grifos acrescidos) .
10.	No mais, quanto à suposta violação da segurança jurídica e do direito adquirido, verifica-se, in casu, que os atos de aposentadoria das interessadas não chegaram a se completar, não se tornando, portanto, perfeitos, do ponto de vista jurídico, pois, em sendo complexos, não obtiveram a aprovação deste Tribunal, que não os registrou por considerá-los ilegais. Assim, não houve ofensa ao princípio da segurança jurídica, pois, quando da decisão do TCU, ainda não havia ato jurídico perfeito ou direito adquirido a ser protegido, nos termos previstos pela Constituição Federal (art. 5º, inciso XXXVI) .
11.	Cabe lembrar que é pacífica a jurisprudência da Suprema Corte no sentido de classificar como complexo o ato de aposentação ou de concessão de pensão, em face da competência deste Tribunal estabelecida no art. 71, inciso III, da Carta. 
12.	Em função disso, os atos administrativos de concessão editados pela UNIR são precários e, a despeito de produzirem efeitos a partir da sua publicação, não dispõem do atributo da presunção de legitimidade inerente aos demais atos administrativos, já que sua legalidade, a teor do disposto no inciso III do art. 71 da CF/1988, encontra-se sujeita à apreciação desta Corte de Contas.
13.	Tais características - precariedade e ausência de presunção de legitimidade - esvaziam a alegação de ofensa aos princípios do direito adquirido e da segurança jurídica apresentada pelas recorrentes.
14.	No tocante ao mérito da matéria, propriamente dito, mesmo tendo por lícita, na origem, a percepção do reajuste salarial então reclamado pelos servidores da UNIR, consoante assentado na ação trabalhista por eles intentada, não há como admitir que a vantagem, vinculada a supostas perdas inflacionárias ocorridas em 1990, ainda fosse calculada, anos depois, mediante a aplicação do respectivo índice de correção (IPC de março e abril de 1990, nos percentuais de 84,32% e 44,80%, respectivamente) sobre a composição corrente de seus vencimentos.
15. 	É de se salientar que, neste ínterim de mais de três décadas desde o plano econômico que ocasionou a supressão do reajuste salarial reclamado (vulgo Plano Collor) , houve, afora a alteração de regime jurídico (da Consolidação das Leis do Trabalho para o regime estatutário) , inúmeras modificações na estrutura remuneratória da carreira das recorrentes, com a implantação de novos planos de cargos e salários, criação e extinção de gratificações, reenquadramentos e reclassificações.
16. 	Num tal contexto, a manutenção em destacado das parcelas nos proventos, quer correlacionando-as a outras rubricas, quer mantendo-as imunes de compensação por novas estruturas remuneratórias, além de desnaturar a própria sentença judicial concessiva do benefício, ofende o princípio da reserva legal para fixação dos vencimentos do funcionalismo.
17. 	Como esclareceu o relator a quo, a forma correta de pagamento do reajuste seria aquela consignada no Acórdão 2161/2005-TCU-Plenário, a saber, como vantagem pessoal nominalmente identificada, sujeita - desde o início - à absorção por novos regimes remuneratórios.
18.	A propósito, o Ministro Luiz Fux, do STF, situou com invulgar propriedade, nos autos do Mandado de Segurança 31.002/DF, a extensão dos efeitos de sentenças judiciais da espécie (DJe 192, de 30/9/2013) :
"A análise da questão versada no presente writ quanto à existência de direito à manutenção de parcelas asseguradas por decisão judicial trânsita revela que os órgãos da Administração Pública não podem elastecer os efeitos da coisa julgada, de maneira que sejam perpetuadas vantagens pecuniárias asseguradas por servidores mediante decisão judicial lavrada em contexto fático específico.
O Acórdão 5352/2009-TCU-Segunda Câmara considerou ilegais os atos de concessão de aposentadoria de diversos servidores do Ministério da Agricultura, Pecuária e Abastecimento, em razão do pagamento de parcelas judiciais decorrentes de planos econômicos, e determinou ao Ministério da Agricultura, Pecuária e Abastecimento que fizesse cessar o pagamento de percentuais oriundos de sentenças judiciais cujo suporte fático de aplicação já tenha exaurido.
 (...) 
Diante da possibilidade de modificação da estrutura remuneratória de uma carreira, até mesmo parcelas concedidas judicialmente sob a égide do regime jurídico antigo poderão ser eliminadas, devendo ser absorvidas na hipótese de uma reestruturação.
Nesse contexto, caso os servidores pudessem manter todas as vantagens pecuniárias do regime anterior no novo regime, incluídas as calcadas em pronunciamentos judiciais, restariam eles situados em posição privilegiada. É que as vantagens do regime antigo seriam mescladas com as do novo, possibilitando, até mesmo, a criação de remunerações acima do que poderia ser aceitável do ponto de vista da moralidade. Além disso, as parcelas remuneratórias do regime anterior nunca seriam suprimidas, e as novas seriam acrescidas, o que inviabilizaria, do ponto de vista de controle orçamentário, toda e qualquer alteração quanto ao aspecto remuneratório da carreira dos servidores.
Em se tratando, tal como na hipótese dos autos, de relação originária de natureza continuativa, incide o preceito do art. 471 do CPC, que permite a alteração do que transitou em julgado em razão de modificação no estado de direito. Modificações fáticas e jurídicas permitem uma alteração dos efeitos da coisa julgada e podem acarretar a supressão de parcelas reconhecidas judicialmente.
 (...) 
Cumpre, outrossim, rememorar que a coisa julgada tem sua eficácia temporal vinculada, sobremaneira, pela cláusula rebus sic stantibus. Tal cláusula impõe que a força vinculativa das sentenças judiciais, notadamente as que tratam de relações jurídicas com efeitos prospectivos, permanece enquanto se mantiverem íntegras as situações de fato e de direito que lhe deram amparo no momento da sua prolação. 
 (...)	
Em outras palavras, relações jurídicas materiais que têm por objeto obrigações homogêneas de trato sucessivo (i.e., prestações periódicas e renováveis de tempos em tempos) admitem flexibilização de seu conteúdo, e mais, independentemente do ajuizamento de ação rescisória.
De fato, não seria razoável imaginar o contrário. Caso uma sentença judicial pudesse cristalizar determinada relação jurídica continuativa no tempo, os jurisdicionados teriam incentivos para ajuizar ações com o simples propósito de congelar o estado de fato ou de direito num dado instante, evitando que possíveis modificações futuras viessem a agravar sua posição jurídica.
Com efeito, a perda da eficácia da sentença judicial transitada em julgado por força de modificações no contexto fático-jurídico em que produzida - como as inúmeras leis que reestruturaram as carreiras dos servidores públicos federais e fixaram novos regimes jurídicos de remuneração -, não implica, per se, violação à garantia fundamental da coisa julgada (CRFB, art. 5º, XXXVI) . Nessa esteira, não atenta contra a coisa julgada a superveniente alteração do estado de direito, desde que, frise-se, a nova norma jurídica tenha eficácia ex nunc, sem efeitos retroativos"  (os destaques não constam do original) .
19.	Aliás, sobre o assunto, há mesmo decisão da Suprema Corte, em regime de repercussão geral, proferida no âmbito de processo em que se tinha uma sentença trabalhista transitada em julgado concessiva de reajuste alegadamente suprimido por plano econômico, precisamente a hipótese aqui discutida:
"EMENTA: CONSTITUCIONAL. PROCESSUAL CIVIL. SENTENÇA AFIRMANDO DIREITO À DIFERENÇA DE PERCENTUAL REMUNERATÓRIO, INCLUSIVE PARA O FUTURO. RELAÇÃO JURÍDICA DE TRATO CONTINUADO. EFICÁCIA TEMPORAL. CLÁUSULA REBUS SIC STANTIBUS. SUPERVENIENTE INCORPORAÇÃO DEFINITIVA NOS VENCIMENTOS POR FORÇA DE DISSÍDIO COLETIVO. EXAURIMENTO DA EFICÁCIA DA SENTENÇA.
1. A força vinculativa das sentenças sobre relações jurídicas de trato continuado atua rebus sic stantibus: sua eficácia permanece enquanto se mantiverem inalterados os pressupostos fáticos e jurídicos adotados para o juízo de certeza estabelecido pelo provimento sentencial. A superveniente alteração de qualquer desses pressupostos (a) determina a imediata cessação da eficácia executiva do julgado, independentemente de ação rescisória ou, salvo em estritas hipóteses previstas em lei, de ação revisional, razão pela qual (b) a matéria pode ser alegada como matéria de defesa em impugnação ou em embargos do executado.
2. Afirma-se, nessa linha de entendimento, que a sentença que reconhece ao trabalhador ou servidor o direito a determinado percentual de acréscimo remuneratório deixa de ter eficácia a partir da superveniente incorporação definitiva do referido percentual nos seus ganhos.
3. Recurso extraordinário improvido" (RE 596.663-RJ; DJE 232, de 25/11/2014; ênfase acrescentada) .
20.	Nos casos aqui tratados, a implantação do "Plano Collor" nos rendimentos das ex-servidoras, ainda em 1994, já se deu de forma irregular, porquanto seu valor foi calculado mediante a aplicação dos índices de inflação pretéritos sobre o montante dos valores correntes das rubricas "provento básico" e "anuênio". Na prática, o que então fez a universidade de Rondônia foi combinar, em detrimento do Erário, vantagens de regimes jurídicos distintos, fazendo incidir reajustes obtidos na justiça trabalhista sobre a estrutura remuneratória dos cargos então já estatutários das interessadas, algo que sempre foi repelido pela Corte Constitucional, como exemplifica a ementa da decisão proferida no RE 384.876, da relatoria do Ministro Sepúlveda Pertence:
"EMENTA: Serventuário da Justiça do Estado do Rio Grande do Norte: aplicação de lei local (LC est. 212/01) , que determinara nova fórmula de cálculo dos vencimentos dos membros do Ministério Público, aos quais são atrelados os do recorrido, Escrivão aposentado: pretensão à preservação de gratificação de 20% percebida anteriormente à nova lei: inexistência de violação do direito adquirido e da irredutibilidade de vencimentos: inconstitucionalidade do § 1º do artigo 29 da Constituição estadual, do qual derivara o acréscimo questionado, declarada pelo Supremo Tribunal no julgamento da ADIn 1730 (Moreira, DJ 7.3.2003) . 
1. Não tem o servidor público direito adquirido à manutenção de determinado regime de composição de vencimentos ou proventos; o que a Constituição lhe assegura é a irredutibilidade deles; garantia respeitada sempre que, da aplicação do novo sistema legal, não advenha decréscimo da soma total da remuneração paga. 
2. Incontroverso, que, em função da lei nova, os proventos totais do servidor não sofreram diminuição, mas, ao contrário, experimentaram elevação, deferir a preservação do acréscimo de 20% sobre os novos proventos, já superiores ao total anteriormente percebido, seria possibilitar, contra os princípios, o somatório de vantagens de regimes diversos."
21.	Como agravante, a UNIR ainda manteve as parcelas "judiciais" atreladas a outras rubricas por exatos vinte e quatro anos, até finalmente convertê-las - em fevereiro de 2018 - em vantagens pessoais nominalmente identificadas (VPNI) . No entanto, jamais procedeu a sua compensação com os supervenientes regimes retributivos que beneficiaram as carreiras das inativas, o que seria suficiente para a completa integração da parcela aos seus proventos ordinários.
22.	Não é de somenos salientar que, independentemente das razões antes elencadas, a extensão automática dos efeitos de sentença trabalhista a benefícios previdenciários, como fez a universidade de Rondônia, é absolutamente impertinente, haja vista a substancial distinção entre as situações jurídicas de servidores ativos e inativos/pensionistas. A decisão proferida pelo STF no MS 28.604/DF ilustra o ponto (o destaque não consta do original) :
" (...)  
PROVENTOS DA APOSENTADORIA - URPs - DECISÃO JUDICIAL - ALCANCE. O título judicial há de ter o alcance perquirido não só quanto à situação jurídica do beneficiário - servidor -, mas também ao fato de envolver relação jurídica de ativo, e não de inativo. 
 (...) "
23.	Nesse decisum, afirmou o Supremo que o título judicial favorável ao impetrante alcançava exclusivamente seus vencimentos (ou seja, sua remuneração na atividade) , sem repercussão, portanto, em seus futuros proventos de aposentadoria (benefício de caráter previdenciário) . Para que não fiquem dúvidas a respeito, permito-me reproduzir excerto das razões do relator, Ministro Marco Aurélio:
"Inicialmente, consigne-se que o título executivo judicial evocado não dirimiu controvérsia sobre proventos da aposentadoria. Ficou restrito a vencimentos dos impetrantes.  (...)  Logo, não cabe vislumbrar relevância da causa de pedir, no que direcionada a reconhecer-se a repercussão a ponto de alcançar proventos da aposentadoria cujo exame final, sob o ângulo da legalidade administrativa, incumbe ao Tribunal de Contas."
24.	A mesma compreensão foi externada pelo Ministro Gilmar Mendes, que, em decisão monocrática proferida no MS 30.725, anotou:
"Nesse sentido, a coisa julgada deveria ser invocada, a princípio, para efeitos de pagamento de vencimentos, o que não significa, necessariamente, que essa proteção jurídica se estenda, desde logo, para o cálculo dos proventos, o qual deve ser analisado caso a caso, sob pena de reconhecer-se a perpetuação de um direito declarado a ponto de alcançar um instituto jurídico diverso: o instituto dos proventos."
25.	Na espécie dos autos, o vício na extrapolação dos efeitos da "coisa julgada", perpetrado pelos dirigentes da Universidade Federal de Rondônia, adquire contornos ainda mais nítidos por envolver, de um lado, sentença trabalhista quase trintenária e, de outro, benefício previdenciário estatutário.
26.	Não há, pois, o que reparar na decisão recorrida.
	Diante do exposto, voto no sentido de que o Tribunal adote a deliberação que ora submeto a este Colegiado.
TCU, Sala das Sessões Ministro Luciano Brandão Alves de Souza, em 25 de maio de 2021.
BENJAMIN ZYMLER 
Relator